【裁判字號】    97,上易,222
【裁判日期】    990331
【裁判案由】    確認停車位使用權存在
【裁判全文】
臺灣高等法院高雄分院民事判決         97年度上易字第222號
上  訴  人  壬○○
訴訟代理人  黃如流律師
            李文禎律師
            黃小舫律師
            辛○○○
被  上訴人  甲○○
樓                      樓之1.
訴訟代理人  林伯祥律師
            王銘鈺律師
上列當事人間因請求確認停車位使用權存在事件，上訴人對於民
國97年5 月22日臺灣屏東地方法院96年度訴字第85號第一審判決
提起上訴，本院於99年3月17日言詞辯論終結，判決如下：
    主  文
上訴駁回。
第二審訴訟費用由上訴人負擔。
    事 實 及 理 由
一、上訴人起訴主張：上訴人之前手丙○○於民國（下同）83年
    間向訴外人金又樺建設開發股份有限公司（下稱金又樺公司
    ）承購屏東縣屏東市○○路153 號2 樓之2 之房屋，並附地
    下3 樓停車位編號5 號停車位（以下稱系爭5 號車位）。詎
    被上訴人與上訴人就系爭5 號車位之專用權發生爭執。丙○
    ○區分所有建物購買時間早於84年6 月28日公寓大廈管理條
    例公布施行前，因此參照最高法院80年台上字第1140號判決
    意旨認為「區分所有建築物之出賣人，如保留共有部分之專
    用權，分別附隨於專有部分出賣時，倘他區分所有權人明知
    有此情形而買受，縱未明白約定，亦應視為保留專用權之默
    示承認，與共有物約定分管相類，各區分所有人應受其拘束
    ，僅專用權人使用該專用部分不得違反共有物之使用目的，
    致妨大樓及住戶之安全而已」，故依據公寓讓售契約即分管
    契約並上開最高法院判決意旨，提起本訴確認上訴人享有停
    車位之專用權利等語。並聲明：(一)確認上訴人就坐落屏東縣
    屏東市街○段○ ○段114 地號土地內建號464 號即富有名店
    地下3 樓停車位如附圖編號5 號之專用權存在。
二、被上訴人則以：被上訴人確實合法取得系爭B3-5號車位，上
    訴人主張未能證明其確有取得B3-5車位之權利。本件因金又
    樺公司管理混亂，且將車位與建物分開單獨出賣，無法從建
    物所有權持分比例大小得出有無包含車位所有權之結論，上
    訴人逕稱以公設持份之比例判斷停車位數目之主張實無理由
    。上訴人未能證明其嗣後變更為本件編號B3-5號車位係有正
    當權利來源，自應認為其自始未取得B3-5車位之專用權等語
    置辯。
三、原審為上訴人敗訴之判決（原審另有原告陳錦穗及被告朱美
    娟，該部分因未據上訴，不另贅載），上訴人不服，提起上
    訴請求：(一)原判決關於上訴人敗訴部分廢棄。(二)確認上訴人
    壬○○就坐落屏東縣屏東市街○段○ ○段114 地號土地內建
    號464 號即富有名店地下3 樓停車位如附圖編號5 號之專用
    權存在。被上訴人則請求駁回上訴。
四、兩造不爭執事項：
  (一)上訴人之前手丙○○於83年間向金又樺公司訂購同段1 小段
    114 等筆地號土地上之預售屋並附停車位，其所有同段114
    及114-6 地號土地應有部分為100000分之423 ，及同段356
    建號即「富有名店廣場」中門牌號碼：屏東縣屏東市○○路
    153 號2 樓之2 之房屋，連同共同使用部分之建物即同段46
    4 建號，權利範圍0000000 分之9189，並於84年3 月16日登
    記為所有權人。
  (二)上訴人於87年12月22日經由法院拍賣取得系爭房屋所有權。
五、本院判斷：
    上訴人就系爭5號停車位有無專用權？
  (一)按公寓大廈管理條例係於84年6 月9 日三讀通過，而於同年
    6 月28日由總統公布施行，自同年6 月30日起正式生效適用
    ，該條例對於專有部分（含約定專有部分）及共用部分之使
    用收益處分均明訂其規範，並列舉不得為約定專用部分之法
    定共用部分，然在上開條例施行前，業者間成立所謂讓售契
    約中同時設定專用使用權之方式甚為普遍，此種約定多是於
    公寓大廈預售時，由出買人與買受人於買賣契約中約定共同
    部分或基地之特定部分由某買受人專用，詳言之，公寓大廈
    之原始出買人（一般為建商、不動產業者），於分批讓售時
    ，一方面預先作成保留專用權之定型化契約（附合契約），
    經買受人簽約同意放棄其對所保留專用使用權客體之專用權
    ，另一方面則與特定人締結專用使用權契約，而使其取得專
    用使用權。是公寓大廈管理條例實施前，區分所有建築物之
    建築商，於出售其區分所有權時，以契約約定將該建築物之
    特定共用部分供特定區分所有權人使用，倘無違反強制或禁
    止之規定，成立分管契約，除受讓人不知悉有分管契約，亦
    無可得而知之情形外，各區分所有權人及其受讓人，應受其
    拘束。本件係於公寓大廈管理條例實施前，分層分戶出售系
    爭大樓之區分所有建物，該大樓地下層固為該大樓各區分所
    有權人之共同使用部分，然出賣人分層分戶出售系爭大樓而
    與各承購戶時，係另行出售地下層停車位之專用權，此由兩
    造均自承其購屋時，有購買停車位之事實，足資認定。是堪
    認系爭大樓之區分所有權人，於簽約購屋時，即可知悉系爭
    建物有保留地下層停車位之專用權，另行分別附隨於房屋出
    售之情形，而仍買受房屋，依前開說明，即應視為各停車位
    由附購該車位之特定區分所有權人專用之默示承認，此與共
    有物之約定分管相類，且無違反強制或禁止之規定，上訴人
    與被上訴人，自均應受其拘束。經查，本件原審原告陳錦穗
    與上訴人壬○○之前手丙○○、原審被告朱美娟之前手張瓊
    慧與被上訴人甲○○所主張取得金又樺公司在「富有名店廣
    場」之預售屋時間均早於84年6 月30日公寓大廈管理條例施
    行生效前之83年間，則本件關於系爭5 號停車位專用權有無
    ，應依前開說明以為判斷。
  (二)按當事人主張有利於己之事實者，就其事實有舉證之責任。
    民事訴訟法第277 條前段定有明文。上訴人主張對編號B3-5
    車位有專用權，自應負舉證責任。查上訴人提出之其前手丙
    ○○與金又樺公司所訂立預定買賣契約書中關於車位編號B3
    -5號，明顯有修改痕跡，有該契約書可稽（原審卷一第21頁
    反面），而證人丙○○亦證述：當初與房子一起購買時車位
    編號是地下3 樓55號，後來發現重複才又提出異議，結果變
    成為5 號等語，（原審卷一132 頁），可見丙○○預購之初
    其所買車位並非系爭5 號車位。證人即金又樺公司副總經理
    乙○○證稱：丙○○要求確認他的停車位編號，而該買賣契
    約書上所載「車位編號B3-5號」等文義，因公司已停止營業
    ，公司也沒有員工，很多資料沒有保存，所以配給的車位原
    始資料已無法查詢，而當時編號5 號車位沒有使用，但無法
    查明該車位專用權人是誰，伊沒有查證，亦即未確認車位專
    用權之情形下擅自塗改的，而金又樺公司在85年間已停止營
    業等語（本院卷(一)第185 頁），益證上訴人之前手丙○○當
    初所購之停車位非系爭之B3-5號車位。
  (三)另，自占用情況觀之，上訴人之前手丙○○於83年間購買中
    華路153號2樓之2 建物，自稱房屋買賣契約書上記載包含車
    位B3-55 ，上訴人於84年以B3-13 車位和丁○○○之B3-5車
    位交換，上訴人於87年拍定取得153號2樓之2 建物所有權時
    ，當時拍賣公告上並無記載有任何車位（本院卷三第23頁）
    ，上訴人於拍定後曾具狀屏東地方法院執行處聲請查明應點
    交之車位，執行處經向大樓管委會查明後亦以本件拍賣不動
    產未包含車位拒絕（本院卷(一)第146 至148 頁），再者上訴
    人除本件訴訟外，另訴請系爭大廈管理委員會將該樓之B3-1
    7 或B2-7號停車位交付予上訴人，經本院以98年度上易字第
    54號判決敗訴確定（本院卷三第28-38 頁）更彰顯上訴人主
    張對B3-5車位有專用權利，並無所據。又被上訴人於84年間
    將其原專用之B3-13 車位與丁○○○之B3-5車位交換，此經
    丁○○○之妻盧華證稱伊於86年間進住該樓後即使用B3-13
    車位，並繳交該車位之管理及清潔費等語（原審卷(三)第127
    頁），足認被上訴人曾以B3-13 交換B3-5車位之事實，88年
    間被上訴人因閒置B3-5車位，便同意大樓管委會組長鄭振雲
    將B3-5車位借予第三人己○○使用自88年至90年間，此經證
    人己○○於屏東地檢署95年度偵字第3379號偵查中證述在卷
    （本院卷二第237 頁，卷三第25頁）。而上訴人於89年間將
    153 號2 樓之2 建物出租予黃世舜時，當時提供予黃世舜使
    用之車位係B3-55 ，非B3-5，此亦經證人黃世舜在上開偵查
    中證述屬實（本院卷(二)第238 頁，卷三第26頁）。直到90年
    間己○○未再使用B3-5車位，辛○○○（上訴人之母）向被
    上訴人借用B3-5車位供黃世舜停放，直到93年6 月黃世舜退
    租為止。94年間，上訴人持其前手丙○○之房屋買賣契約向
    戊○○（富有名店承購戶）主張B3-55 車位權利（本院卷二
    第237 頁背面第238 頁），證明至94年時上訴人仍認為其車
    位權利係B3-55 號，當初提供黃世舜使用至93年6 月之B3-5
    車位確實係向被上訴人借用而已，上訴人在向戊○○主張B3
    -55 車位不成後，才持塗改成B3-5車位之契約書轉向被上訴
    人主張，可徵上訴人無法確定其所取得究為何一車位。另證
    人戊○○於上開屏東地檢署偵查中證稱：辛○○○曾經拿過
    1 份上載有B3-55 號停車位的買賣契約書去找他協調，但因
    為他們沒有別的資料等語（本院卷(一)第252 頁、卷(二)第237
    背面），足證當時協調並不成立，則黃世舜另證述辛○○○
    事後告知伊經協調後可停5 號車位云云，應僅是辛○○○片
    面之詞，而非確經協調之結果。另外富有名店廣場之主任委
    員庚○○於上開偵查中亦證稱：系爭B5車位是被上訴人在使
    用，而被上訴人除了系爭B5車位外，尚有使用4 個車位，告
    訴代理人辛○○○曾因車位紛爭協調過，當時針對55號車位
    有紛爭，當時有拿出一份B55 車位之契約找住戶協調，但因
    該住戶是原始購買預售屋之人，也確是B55 車位，因為預售
    時間早於告訴人等語（上開偵查卷第71頁）。另該大廈之管
    理員鄭振雲於偵查中亦證述：伊自89年6 月到任管理員之職
    ，B5車位長期閒置，無人使用，直到90年4 月到92年4 月間
    有黃世舜來繳費使用，黃世舜是告訴代理人之房屋承租人，
    而伊大樓之停車位可以單獨出租，但管理費是使用人繳納等
    語（同上偵查卷第71頁）。綜上，均不足以認定上訴人係B3
    -5號車位之專用權人。
  (四)被上訴人因於80、81年間投資金又樺公司，因金又樺公司積
    欠被上訴人債務，將富有名店中華路147號5樓之1及4樓之1
    二建物於81年10月23日及82年10月19日登記予被上訴人指定
    之林志峰（被上訴人之子）及林一同（被上訴人之弟），嗣
    後又改登記為上訴人之妻許麗卿及葉登輝所有，目前147 號
    4 樓之1 建物登記於被上訴人媳婦（即林志峰之妻）王惠琳
    名下，147 號5 樓之1 仍登記為許麗卿（本院卷二第171 頁
    ，卷三第21頁）。金又樺公司並以每車位80萬價格折抵對被
    上訴人之債務，將富有名店地下三樓編號13、14、25號及32
    號等四車位登記予被上訴人使用，有金又樺公司製作之單據
    可稽（本院卷二第172 頁），而B3-18 車位則係金又樺公司
    以90萬元折抵。其後被上訴人再於86年12月9 日以18萬元向
    住戶許鳳英購買B3-31 車位（本院卷二第173 頁）。則被上
    訴人最早擁有B3-13 、14、25、32、18及31六車位之專用權
    ，其中B3-13 號車位於84年間與丁○○○之B3-5號車位交換
    ，已如前述，而其他如B3-18 車位，被上訴人原登記予親家
    王金枝（為被上訴人媳婦王惠琳之父，時為中華路141 號2
    樓之1 之區分所有權人），因王金枝後來將141 號2 樓之1
    建物出售予第三人謝聯魁，被上訴人便將B3-18 取回並登記
    於妻子許麗卿名下，93年11月5 日，被上訴人以40萬元將B3
    -18 車位售予中華路141 號3 樓之3 住戶莊嘉坤）。然因莊
    嘉坤反應B3-18 車位上方會漏水，被上訴人便提供B3-31 車
    位予莊嘉坤停放，故管委會提供之車位使用現況表B3-18 仍
    為許麗卿使用，B3-31 則為莊嘉坤使用，則因B3-18 車位已
    出售，實際上被上訴人現有車位權利為B3-5、14、25、31及
    32號等五車位，全體區分所有權人多年來均不爭執。
  (五)上訴人雖主張其所有153 號2 樓之2 建物之公設持份為100
    萬分之9189，與面積相同之其他建物比較擁有4 倍多之公設
    持份，可證其所有153 號2 樓之2 建物確有包含停車位等語
    云云。惟苟如上訴人所稱該棟大樓全係以區分所有建物所含
    公設應有部分之多案據以判斷有無車位，則被上訴人擁有之
    147 號5 樓之1 建物，公設應有部分達100 萬分之16895 ，
    也比面積相同之147 號3 樓之1 、5 樓之2 、6 樓之1 、7
    樓之1 等建物公設應有部分還大4 倍，豈不表示被上訴人之
    14 7號5 樓之1 亦必有車位？上訴人又何以主張被上訴人沒
    有B3-5車位之專用權？顯見上訴人主張不可取，況上訴人亦
    稱對於富有名店廣場住戶，所謂公設持分多者相較於少者有
    停車位，亦未能舉證證明（本院卷(二)第215 頁），況果如上
    訴人所稱其擁有之公設持分數，含有停車位，亦不足憑此即
    證明其對特定之車位即系爭5 號停車位有專用權。本件所涉
    之系爭大樓因建商金又樺公司之出售之際管理經營制度不週
    全，無法從建物所有權持分比例大小得出有無包含車位專用
    權，上訴人主張以公設持份之比例判斷停車位之有無，尚非
    足取。
六、綜上所述，上訴人既不能證明就系爭5 號車位有專用權，則
    無論被上訴人所辯是否有疪累，上訴人請求確認其就系爭5
    號車位有專用權自屬無據，不應准許。原審為上訴人敗訴之
    判決，核無違誤，上訴意旨指摘原判決關於上訴人部分不當
    ，求予廢棄為無理由，應予駁回。兩造其餘主張、陳述及立
    證方法，經核於判決不生影響，爰不逐一論列，附此明。
據上論結，本件上訴為無理由，依民事訴訟法第449 條第1 項、
第78條，判決如主文。
中    華    民    國    99    年    3     月    31    日
                              民事第六庭
                                  審判長法官 許明進
                                  法      官 徐文祥
                                  法      官 張明振
以上正本證明與原本無異。
本判決不得上訴。
中    華    民    國    99    年    4     月    2     日
                                  書  記  官 熊惠津

司法院資訊處製作；財團法人民間司法改革基金會備份。
